臺灣高等法院臺中分院刑事判決　
111年度上訴字第1412號
上  訴  人  臺灣臺中地方檢察署檢察官
被      告  唐明良


選任辯護人  李明海  律師
            梁鈺府  律師
上列上訴人因被告違反公司法等案件，不服臺灣臺中地方法院11
0年度訴字第149號，中華民國111年3月2日第一審判決（起訴案
號：臺灣臺中地方檢察署109年度偵字第17409號），提起上訴，
本院判決如下：
    主    文
上訴駁回。
    理    由
一、公訴意旨略以：被告唐明良係○○聯合會計師事務所之合夥會
    計師；同案共同被告許明雄（已經原審判決有罪確定）係○○
    塑膠工業有限公司（下稱○○公司、址設臺中市○○區○○路0段0
    0巷00號2樓）、○○企業有限公司（下稱○○公司、址設臺中市
    ○○區○○路0段00巷00號1樓）之登記及實際負責人，其等均明
    知公司辦理現金增資變更資本額登記時，股東應實際繳納股
    款，不得僅以申請文件表明收足，且不得於登記後將股東已
    繳納之股款發還股東，或任由股東收回，竟共同基於違反公
    司法、商業會計法及偽造文書之犯意聯絡，共同為下列犯行
    ：
　㈠許明雄指示其不知情之配偶蕭和美於民國108年7月29日，先
    自○○公司所申設兆豐國際商業銀行潭子分行帳號0000000000
    0號帳戶（下稱○○公司A帳戶），轉帳新臺幣（下同）900萬
    元，至許明雄所申設華南商業銀行帳號000000000000號帳戶
    （下稱許明雄A帳戶），再自前揭許明雄A帳戶轉出450萬元
    ，至蕭和美所申設華南商業銀行帳號000000000000號帳戶（
    下稱蕭和美A帳戶），復於翌日（30日），自許明雄A帳戶、
    蕭和美A帳戶各轉出450萬元，至○○公司所申設華南商業銀行
    水湳分行帳號000000000000號帳戶（下稱○○公司B帳戶）後
    ，影印○○公司B帳戶之當日存摺交易明細及餘額，用以表示○
    ○公司股東即許明雄、蕭和美業已繳納該次現金增資股款，
    而交由受託辦理○○公司該次現金增資資本額查核之被告唐明
    良據以製作不實之資本額變動表、股東繳納現金股款明細表
    及資本額查核報告書，致使財務報表發生不實之結果，並持
    向臺中市政府經濟發展局（下稱臺中市政府經發局）申請資
    本額變更登記，使不知情之該管承辦公務員為形式審查後，
    於同年8月1日，核准○○公司該次現金增資變更登記，並將此
    不實事項登載在職務上所掌之有限公司變更登記表後，許明
    雄即指示不知情之蕭和美於同年8月5日，自○○公司B帳戶轉
    出900萬元，至許明雄A帳戶，再自許明雄A帳戶轉出450萬元
    ，至蕭和美A帳戶，而退還股東已繳納之股款。
  ㈡許明雄指示不知情之蕭和美於108年9月2日，自許明雄A帳戶
    、蕭和美A帳戶各轉出450萬元，至○○公司A帳戶後，即影印○
    ○公司A帳戶之當日存摺交易明細及餘額，用以表示○○公司股
    東即被告許明雄、蕭和美業已繳納該次現金增資之股款，而
    交由受託辦理○○公司該次現金增資資本額查核之被告唐明良
    據以製作不實之資本額變動表、股東繳納現金股款明細表及
    資本額查核報告書，致使財務報表發生不實之結果，並持向
    臺中市政府經發局申請資本額變更登記，使不知情之該管承
    辦公務員為形式審查後，於同年9月6日，核准○○公司該次現
    金增資變更登記，並將此不實事項登載在職務上所掌之有限
    公司變更登記表後，許明雄即指示不知情之蕭和美於同年9
    月16日，自○○公司A帳戶轉出900萬元，至許明雄A帳戶，再
    自許明雄A帳戶轉出450萬元，至蕭和美A帳戶，而退還股東
    已繳納之股款。
  ㈢許明雄指示不知情之蕭和美於108年10月14日，自許明雄A帳
    戶、蕭和美A帳戶各轉出300萬元，至○○公司B帳戶後，即影
    印○○公司B帳戶之當日存摺交易明細及餘額，用以表示○○公
    司股東即許明雄、蕭和美業已繳納該次現金增資之股款，而
    交由受託辦理○○公司該次現金增資資本額查核之被告唐明良
    據以製作不實之資本額變動表、股東繳納現金股款明細表及
    資本額查核報告書，致使財務報表發生不實之結果，並持向
    臺中市政府經發局申請資本額變更登記，使不知情之該管承
    辦公務員為形式審查後，於同年10月17日，核准○○公司該次
    現金增資變更登記，並將此不實事項登載在職務上所掌之有
    限公司變更登記表後，許明雄即指示不知情之蕭和美於同年
    10月21日，自○○公司B帳戶轉出600萬元（起訴書誤載為900
    萬元），至許明雄A帳戶，而退還股東已繳納之股款。
  ㈣許明雄指示不知情之蕭和美於108年7月29日，先自○○公司所
    申設華南商業銀行水湳分行帳號000000000000號帳戶（下稱
    ○○公司A帳戶）各轉出350萬元，分別至許明雄A帳戶、蕭和
    美A帳戶，復於翌日（30日），自許明雄A帳戶、蕭和美A帳
    戶各轉出350萬元，至○○公司所申設兆豐國際商業銀行潭子
    分行帳號00000000000號帳戶（下稱○○公司B帳戶）後，即影
    印○○公司B帳戶之當日存摺交易明細及餘額，用以表示○○公
    司股東即許明雄、蕭和美業已繳納該次現金增資股款，而交
    由受託辦理○○公司該次現金增資資本額查核之被告唐明良據
    以製作不實之資本額變動表、股東繳納現金股款明細表及資
    本額查核報告書，致使財務報表發生不實之結果，並持向臺
    中市政府經發局申請資本額變更登記，使不知情之該管承辦
    公務員為形式審查後，於同年8月2日，核准○○公司該次現金
    增資變更登記，並將此不實事項登載在職務上所掌之有限公
    司變更登記表後，許明雄即指示不知情之蕭和美於同年8月5
    日，自○○公司B帳戶各轉出350萬元，分別至許明雄A帳戶、
    蕭美和A帳戶，而退還股東已繳納之股款。
  ㈤許明雄指示不知情之蕭和美於108年9月2日，自許明雄A帳戶
    、蕭和美A帳戶各轉出350萬元，至○○公司A帳戶後，即影印○
    ○公司A帳戶之當日存摺交易明細及餘額，用以表示○○公司股
    東即許明雄、蕭和美業已繳納該次現金增資之股款，而交由
    受託辦理○○公司該次現金增資資本額查核之被告唐明良據以
    製作不實之資本額變動表、股東繳納現金股款明細表及資本
    額查核報告書，致使財務報表發生不實之結果，並持向臺中
    市政府經發局申請資本額變更登記，使不知情之該管承辦公
    務員為形式審查後，於同年9月5日，核准○○公司該次現金增
    資變更登記，並將此不實事項登載在職務上所掌之有限公司
    變更登記表後，許明雄即指示不知情之蕭和美於同年9月16
    日，自○○公司A帳戶各轉出350萬元，分別至許明雄A帳戶、
    蕭美和A帳戶，而退還股東已繳納之股款。
  ㈥許明雄指示不知情之蕭和美於108年10月14日，自許明雄A帳
    戶、蕭和美A帳戶各轉出350萬元，至○○公司B帳戶後，即影
    印○○公司B帳戶之當日存摺交易明細及餘額，用以表示○○公
    司股東即許明雄、案外人蕭和美業已繳納該次現金增資之股
    款，而交由受託辦理○○公司該次現金增資資本額查核之被告
    唐明良據以製作不實之資本額變動表、股東繳納現金股款明
    細表及資本額查核報告書，致使財務報表發生不實之結果，
    並持向臺中市政府經發局申請資本額變更登記，使不知情之
    該管承辦公務員為形式審查後，於同年10月16日，核准○○公
    司該次現金增資變更登記，並將此不實事項登載在職務上所
    掌之有限公司變更登記表後，許明雄即指示不知情之蕭和美
    於同年10月21日，自○○公司B帳戶各轉出350萬元，分別至許
    明雄A帳戶、蕭美和A帳戶，而退還股東已繳納之股款。
　因認被告唐明良所為，係犯公司法第9條第1項前段之未繳納股
  款罪嫌、商業會計法第71條第5款之利用不正方法致使財務報
  表發生不實結果罪嫌，及刑法第214條之使公務員登載不實罪
  嫌等語。　
二、按犯罪事實應依證據認定之，無證據不得認定犯罪事實；又
    不能證明被告犯罪者，應諭知無罪之判決，刑事訴訟法第15
    4條第2項、第301條第1項分別定有明文。再按認定犯罪事實
    所憑之證據，雖不以直接證據為限，間接證據亦包括在內，
    然而無論直接證據或間接證據，其為訴訟上之證明，須於通
    常一般之人均不致有所懷疑，而得確信其為真實之程度者，
    始得據為有罪之認定，倘其證明尚未達到此一程度，有合理
    之懷疑存在而無從使事實審法院得有罪之確信時，即應由法
    院為諭知被告無罪之判決（最高法院76年度台上字第4986號
    刑事判決意旨參照）。另刑事訴訟法第161條第1項規定：檢
    察官就被告犯罪事實，應負舉證責任，並指出證明之方法。
    因此，檢察官對於起訴之犯罪事實，應負提出證據及說服之
    實質舉證責任。倘其所提出之證據，不足為被告有罪之積極
    證明，或其指出證明之方法，無從說服法院以形成被告有罪
    之心證，基於無罪推定之原則，自應為被告無罪判決之諭知
    （最高法院92年台上字第128號判決參照）。
三、公訴意旨認被告唐明良涉犯公司法第9條第1項前段之未繳納
    股款罪嫌、商業會計法第71條第5款之利用不正方法致使財
    務報表發生不實結果罪嫌，及刑法第214條之使公務員登載
    不實罪嫌，無非係以被告唐明良及證人即原審同案被告許明
    雄（下稱證人許明雄）於法務部調查局臺中市調查處及檢察
    事務官詢問時之供述、證人蕭和美於法務部調查局臺中市調
    查處詢問時之證述、前揭○○公司A及B帳戶、○○公司A及B帳戶
    、許明雄A帳戶、蕭美和A帳戶之交易明細表、臺中市政府10
    8年10月22日府授經商字第10807564960號函及所附○○公司、
    ○○公司108年8月1日、108年9月5日、108年10月16日變更登
    記申請書、領件人資料、股東同意書、資本額查核報告書、
    有限公司變更登記表、資本額變動表、股東繳納現金股款明
    細表等，為主要論據。
四、訊據被告唐明良固坦承其受○○公司、○○公司之委任辦理上揭
    增資登記資本額查核簽證及資本額變更登記等情，惟堅詞否
    認有何檢察官起訴意旨所指之上開罪嫌，於原審及本院審理
    時辯稱：我是建議公司辦理現金增資來償還股東往來，並未
    建議公司資金流程；我當時發現○○公司、○○公司各有3,398
    萬、2,200萬元之銀行存款，公司帳面上有盈餘分配，但實
    際上並未分配給股東，我把他理解成是股東把錢借給公司，
    我跟證人許明雄提到公司可以把錢先還給他，如果公司還是
    需要用錢，再做增資，我是收到增資申請資料時，才知道證
    人許明雄要增資的次數和金額；我不知道○○公司、○○公司第
    2、3次增資之金流過程，大方向知道是返還股東往來而已，
    因為公司帳面上確實有積欠股東這些錢，就我的專業認知是
    沒有問題等語（見交查卷第196頁、原審卷一第64-66頁、卷
    二第115、118頁）。我在執行現金增資等都是依照會計師登
    記資本額辦法執行相關資本額簽證的作業。○○公司、○○公司
    多年來都有賺錢，盈餘已經分配，因為公司只有兩夫妻，只
    是帳上做分配，股東沒有把錢抽走，繼續留在公司使用。公
    司帳上沒有銀行存款，但是實際上存款都有二千多萬、三千
    多萬元，我個人認為這樣記載不對，才要求先做更正再做增
    資，公司過去之前的記帳事務所就帳上都有股東往來，並不
    是我憑空捏造等語（見本院卷第126-127頁）。選任辯護人
    辯護意旨則以：被告唐明良於108年6月間，承辦○○公司、○○
    公司之會計業務，經檢視公司報稅資料後，發現○○公司、○○
    公司於107年12月31日之實際銀行存款餘額，分別為3,398萬
    餘元、2,204萬餘元，然歷年資產負債表「銀行存款」項下
    之金額均為0元，經證人許明雄告知上開公司歷年之盈餘分
    配、股東往來資金均暫存於前開公司銀行帳戶內，以供公司
    調度使用，被告唐明良認為先前其他記帳士承辦之資產負債
    表記載有誤，應予更正，並建議將前開存於公司之資金返還
    股東（沖銷列帳之貸方股東往來），再由股東另行增資，進
    而受託辦理增資資本額簽證，並非建議同案被告許明雄返還
    增資款，並無違反公司法資本充實原則之疑慮，而涉犯違反
    商業會計法、違反公司法或偽造文書等罪責。且依會計師查
    核簽證公司登記資本額辦法第7絛第2項第1款之規定，會計
    師應行查核事項係查核股款繳納情形，其有送存銀行者，應
    核對存款憑證。被告唐明良於前開查核之時點上，應繳納股
    款確實已經到位，並無任何實際證據證明會計師與公司負責
    人有何不實增資之犯意聯絡，產生公司增資應收股款未收齊
    之情形，難憑此即認會計師為不實增資之共同正犯。　　
五、經查：
　㈠被告唐明良受○○公司、○○公司之委任辦理上揭增資登記資本
    額查核簽證，分別於108年7月30日、同年9月2日、同年10月
    14日出具○○公司、○○公司資本額查核報告書各1份後，於108
    年8月1日向臺中市政府經發局申請○○公司、○○公司現金增加
    資本額各900萬元、700萬元；同年9月5日向臺中市政府經發
    局申請○○公司、○○公司現金增加資本額各900萬元、700萬元
    ；及於同年10月16日向臺中市政府經發局申請○○公司、○○公
    司現金增加資本額各600萬元、700萬元，該局分別於同年8
    月1日、同年9月6日、同年10月17日核准○○公司現金增資各9
    00萬元、900萬元、600萬元，及分別於同年8月2日、同年9
    月5日、同年10月16日核准○○公司現金增資各700萬元、700
    萬元、700萬元，並辦理公司變更登記等情，業據被告唐明
    良於法務部調查局臺中市調查處及檢察事務官詢問時、原審
    及本院審理時均坦承不諱（見偵卷第107-116頁、交查卷第1
    94-196頁、原審卷一第55-76頁、卷二第115、118頁，本院
    卷第126-127頁），核與證人許明雄於法務部調查局臺中市
    調查處及檢察事務官詢問時、原審準備程序時之證述（見偵
    卷第17-29頁、交查卷第195-196頁、原審卷一第55-76頁）
    、證人蕭和美於法務部調查局臺中市調查處詢問時之證述（
    見偵卷第223-229頁）大致相符，並有○○公司之資本額查核
    報告書、委任書、資本額變動表、股東繳納現金股款明細表
    、○○公司A、B帳戶存摺封面及內頁明細（見偵卷第31-65頁
    ）、○○公司資本額查核報告書、委任書、資本額變動表、股
    東繳納現金股款明細表、○○公司A、B帳戶存摺封面及內頁明
    細影本（見偵卷第69-103頁）、○○公司之設立登記表、變更
    登記表、○○公司之設立登記事項卡、變更登記表、領件人資
    訊、公司章程（見偵卷第231-237、第239-245頁、第271-31
    8頁、原審卷一第163-180頁）等件在卷可稽，足徵被告唐明
    良此部分供述與事實相符，堪以採信。
　㈡證人許明雄指示證人蕭和美於108年7月29日，先自○○A帳戶，
    轉帳900萬元，至許明雄A帳戶，再自前揭許明雄A帳戶轉出4
    50萬元，至蕭和美A帳戶，復於翌日（30日），自許明雄A帳
    戶、蕭和美A帳戶各轉出450萬元，至○○公司B帳戶，並於108
    年8月1日即○○公司第1次辦理現金增資變更登記後，指示證
    人蕭和美於同年8月5日，自○○公司B帳戶轉出900萬元，至許
    明雄A帳戶，再自許明雄A帳戶轉出450萬元，至蕭和美A帳戶
    ；於同年9月6日，即○○公司第2次辦理現金增資變更登記後
    ，指示證人蕭和美於同年9月16日，自○○公司A帳戶轉出900
    萬元，至許明雄A帳戶，再自許明雄A帳戶轉出450萬元，至
    蕭和美A帳戶；及於同年10月17日即○○公司第3次辦理現金增
    資變更登記後，指示證人蕭和美於同年10月21日，自○○公司
    B帳戶轉出600萬元，至許明雄A帳戶。另證人許明雄指示證
    人蕭和美於108年7月29日，先自○○公司A帳戶，各轉出350萬
    元，分別至許明雄A帳戶、蕭和美A帳戶，復於翌日（30日）
    ，自許明雄A帳戶、蕭和美A帳戶各轉出450萬元，至○○公司B
    帳戶，並於108年8月2日即○○公司第1次辦理現金增資變更登
    記後，指示證人蕭和美於同年8月5日，自○○公司B帳戶各轉
    出350萬元，分別至許明雄A帳戶、蕭美和A帳戶；於同年9月
    5日，即○○公司第2次辦理現金增資變更登記後，指示證人蕭
    和美於同年9月16日，自○○公司A帳戶各轉出350萬元，分別
    至許明雄A帳戶、蕭美和A帳戶；及於同年10月16日即○○公司
    第3次辦理現金增資變更登記後，指示證人蕭和美於同年10
    月21日，自○○公司B帳戶各轉出350萬元，分別至許明雄A帳
    戶、蕭美和A帳戶等情，已經證人許明雄分別於法務部調查
    局臺中市調查處及檢察事務官詢問時、原審準備程序時證述
    明確（見偵卷第17-29頁、交查卷第195-196頁、原審卷一第
    55-76頁），並有前揭帳戶交易明細表在卷可查（見偵卷第3
    27-329頁、第331-364頁、第365-371頁）。是此部分事實，
    亦堪認定。
　㈢證人許明雄涉犯上開公司法第9條第1項前段之未繳納股款罪
    、商業會計法第71條第5款之利用不正方法致使財務報表發
    生不實結果罪，及刑法第214條之使公務員登載不實罪等犯
    行，於原審經與檢察官達成認罪協商，同意就○○公司部分【
    即起訴書犯罪事實欄一、㈠至㈢】及○○公司部分【即起訴書犯
    罪事實欄一、㈣至㈥】，分別論以公司法第9條第1項前段之未
    繳納股款罪，共2罪，各判處有期徒刑3月，如易科罰金，均
    以1000元折算1日，應執行有期徒刑5月，如易科罰金以1000
    元折算1日，緩刑2年，並應於判決確定後3個月內向公庫支
    付20萬元等情，此有原審準備程序筆錄、臺灣臺中地方檢察
    署檢察官認罪協商聲請書在卷可考（見原審卷二第55-63頁
    ）。公訴意旨雖認被告唐明良就證人許明雄所犯前揭違反公
    司法等罪嫌，有犯意聯絡及行為分擔。然查：
　　⒈按公司申請設立登記之資本額，應經會計師查核簽證；公
      司應於申請設立登記時或設立登記後30日內，檢送經會計
      師查核簽證之文件。公司申請變更登記之資本額，應先經
      會計師查核簽證。前2項查核簽證之辦法，由中央主管機
      關定之，公司法第7條定有明文。經濟部依此授權訂定現
      行「會計師查核簽證公司登記資本額辦法」之規定（107
      年11月8日經濟部經商字第10702424140號令修正發布全文
      10條，並自107年11月1日施行），並無會計師應對個別股
      東所繳股款之來源，究係自有資金、借入款項、他人另有
      契約關係或挪用公司資金等原因事由，應為「實質審查」
      」之規定或用語，是會計師受託辦理公司申請增資登記，
      於查核簽證資本額時，關於該增資資金來源是否係來自該
      公司股東資金，應非會計師於查核資本額所應探究之事項
      。被告唐明良依會計師查核簽證公司登記資本額辦法第7
      條第2項第1款規定：「會計師受託查核簽證前項資本額登
      記，應行查核事項如下：現金股款者：應查核股款繳納情
      形，其有送存銀行者，應核對存款憑證……」，依據○○公司
      A、B帳戶，及○○公司A、B帳戶存摺明細資料（見偵卷第39
      -41頁、第51-53頁、第63-65頁、第77-78頁、第89-91頁
      、第101-103頁），於108年7月30日、108年9月2日、108
      年10月14日辦理○○公司、○○公司資本查核簽證時，因上揭
      帳戶內確存有增資所需資本，分別於各資本額查核報告書
      上為「……此次全體股東同意以現金○○○元辦理增資……所繳
      納股款係以現金繳納，上述股款已送存銀行，股款尚未動
      用。依本會計師之查核結果，該公司本次增資之實收資本
      額，確已收足……」等語之簽證，自屬有據。至於股東繳納
      股款之資金來源為何，及查核簽證之後，○○公司、○○公司
      前開帳戶內存款之流動情形及目的為何，並非被告唐明良
      所應審查之範圍，未能以○○公司、○○公司前揭帳戶於增資
      變更登記後之變動情況，推認被告唐明良有何故意查證不
      實，而製作不實資本額查核報告書等情事。
　　⒉依證人許明雄於法務部調查局臺中市調查處詢問時供稱：
      因為我之前有用私人存款借錢給○○公司及○○公司，108年
      年中，我委任○○聯合會計師事務所的被告唐明良，他檢視
      公司年度申報書後，表示○○公司的資本額應該有2900萬元
      、○○公司的資本額應該有2200萬才合理，我接受其建議辦
      理增資，其方式係先將我和蕭和美借給○○公司或○○公司的
      款項分次攤還，再把錢匯給公司進行增資，○○公司及○○公
      司總共做了各3次的還款及增資；我從○○公司或○○公司帳
      戶轉帳到我和蕭和美的帳戶，是作為還款給股東及解除股
      東往來，之後再將同額款項轉入○○公司或○○公司帳戶辦理
      增資；我與被告唐明良商談後，決定以分次先還款、再增
      資的模式來辦理，他有給我分次辦理增資時程及轉帳匯款
      所需使用帳戶的相關建議等語（見偵卷第17-29頁），可
      知被告唐明良固有向證人許明雄提出由○○公司及○○公司一
      次或分次償還股東欠款，即會計科目之「股東往來」，若
      有資金需求，再以該等款項一次或分次辦理現金增資之建
      議。然查：
　　　⑴「股東往來」係公司與股東間債權債務關係之會計科目
        ，屬資產負債共同項目，若為公司將資金借予股東或他
        人，則對公司而言係屬債權，列於資產負債表之「流動
        資產」項下；反之，則為股東將資金借給公司，對公司
        而言係屬債務，列於資產負債表之「流動負債」項下。
　　　⑵查○○公司於108年5月30日原申報107年度損益及稅額計算
        表，課稅所得額為5萬2792元，及107年12月31日資產負
        債表，銀行存款為0元，業主（股東）往來為1615萬元
        ；○○公司於108年5月30日原申報107年度損益及稅額計
        算表，課稅所得額為1093萬5360元，原申報107年12月3
        1日資產負債表，銀行存款為0元，業主（股東）往來為
        4036萬6234元等情，此有○○公司、○○公司更正前之107
        年度損益及稅額計算表、營利事業所得基本稅額申報表
        、資產負債表在卷可參（見原審卷一第330-332頁、第3
        44-346頁）。惟○○公司、○○公司於107年12月31日之實
        際銀行存款金額，包含外幣存款在內，相當於3398萬20
        40元、2204萬7829元等情，此有被告唐明良及證人許明
        雄所提出銀行存款餘額明細表、○○公司、○○公司所開立
        兆豐商業銀行帳號000-00000000號等帳戶存摺內頁明細
        等件（見交查卷第213-233頁）在卷可稽。亦即○○公司
        、○○公司各尚有相當於3398萬2040元、2204萬7829元之
        銀行存款並未顯示於更正前之107年12月31日資產負債
        表，而此等存款，依證人許明雄於法務部調查局臺中市
        調查處及檢察事務官詢問時證述係○○公司、○○公司多年
        來之盈餘及股東往來，因股東沒有把錢抽走，繼續留在
        公司使用。也就是說○○公司、○○公司實際之存款資料與
        申報之資產負債表所示並不相符。而○○公司、○○公司均
        為依法設立之有限公司，在會計方程式上其【資產＝負
        債＋股東權益】，所謂資產包括流動資產（現金及約當
        現金、應收帳款、存貨等等）、非流動資產（固定資產
        、長期投資及無形資產等），負債則包括流動負債（短
        期借款、應付帳款、票據等）、非流動負債（長期借款
        等），股東權益則是指股本、資本公積、保留盈餘等。
        亦即資產負債表本質上即是平衡表，資產應恆等於負債
        （股東權益屬於負債端），○○公司、○○公司實際上既有
        如上所述之銀行存款（資產），即表示其應有相對應之
        負債（流動、非流負債或股東權益），而○○公司、○○公
        司既無其他負債，是證人許明雄證述上開存款是二公司
        多年來之盈餘及股東往來等情，應為可採。嗣○○公司、
        ○○公司依被告唐明良之建議，於108年7月25日申請更正
        107年度之損益及稅額計算表、營利事業所得基本稅額
        申報表、資產負債表，更正後○○公司之課稅所得額為7
        萬2792元，銀行存款為3398萬2040元，業主（股東）往
        來為5313萬2040元；及更正後○○公司之課稅所得額為10
        91萬5360元，銀行存款為2204萬7829元，業主（股東）
        往來為6994萬2040元等情，此經被告唐明良、證人許明
        雄於原審準備程序時供述或證述在卷（見原審卷一第61
        頁、第64頁），並有○○公司營利事業所得稅額結算申報
        更正申請書、更正後之107年度損益及稅額計算表、營
        利事業所得基本稅額申報表、資產負債表（見原審卷一
        第329頁、第333-335頁）、○○公司營利事業所得稅額結
        算申報更正申請書、更正後之107年度損益及稅額計算
        表、營利事業所得基本稅額申報表、資產負債表等附卷
        可參（見原審卷一第343頁、第346-348頁）。
　　　⑶被告唐明良供稱其係因○○公司、○○公司確有高額銀行存
        款，建議證人許明雄更正○○公司、○○公司之資產負債表
        ，並以上開公司長年未實際分配盈餘或股東往來，而留
        存於公司帳戶之銀行存款內，充為股東借予○○公司、○○
        公司之資金，於更正資產負債表時，於「借方」增加「
        銀行存款」金額，同時在「貸方」增加「業主（股東）
        往來」數額等情（見原審卷一第64-65頁），而被告唐
        明良於辦理資產負債表更正時，並未實際查核或檢視證
        人許明雄提出相關股東往來之憑證，只是依據證人許明
        雄說明上開二公司之經營情況稱公司都有賺錢，盈餘只
        是做帳上做分配，錢沒有拿走，繼續留在公司使用（見
        本院卷第126-127頁），即據以辨理資產負債表之更正
        ，並是否與○○公司、○○公司實際財務狀況相符（股東往
        來為流動負債，保留盈餘則應屬股東權益事項），或有
        違反會計原理原則之虞，雖非無疑義。且公司現金增資
        後，以股款償還股東往來之債務，與直接「以債作股」
        ，亦即以債權抵繳股款之作法，兩者應備之文件及程序
        要求寬嚴並不相同，此參「會計師查核簽證公司登記資
        本額辦法」第2條第1項第2款、第3條第1項第2款規定：
        「公司申請設立登記或合併、分割、收購、股份交換、
        股份轉換、增減實收資本額等變更登記，應依本辦法編
        製資本額變動表及依案件性質備具之下列附表送交會計
        師查核：……二、債權抵繳股款明細表。 」、「前條第1
        項之附表，公司應依下列規定編製及檢附相關附件：債
        權抵繳股款明細表：應載明股東姓名、債權發生之原因
        、日期、金額及抵繳股款之金額，經債權人同意簽名或
        蓋章，並檢附債權發生之主要證明文件；股款如已動用
        ，應檢附加蓋公司及代表公司之負責人印章或簽名之資
        金動用明細表，說明其用途；主管機關認為必要時，得
        要求加附主要動用憑證影本。」甚明。惟查，公司帳上
        股東往來若係真實存在，公司先現金增資後，因該現金
        即為公司資產，再以股款償還股東往來之債務，與直接
        「以債作股」之方式，兩者就最終結果而言，所形成之
        公司資產負債表結構並無不同，應未違反一般公認會計
        原則或商業會計原則，在客觀上即不能視同係公司法第
        9條第1項所規定「公司應收之股款，股東並未實際繳納
        ，而以申請文件表明收足」，或於登記後「將股款發還
        股東」，或「任由股東收回」而應予處罰之行為。
　　⒊檢察官雖認本件被告唐明良及證人許明雄均未提出足以證
      明○○公司、○○公司之股東即證人許明雄、證人蕭和美借款
      予上開2公司之證據；復按經濟部103年1月20日經商字第1
      0202153500號函釋要旨，股東如以對公司之貨幣債權抵繳
      股款者，須依會計師查核簽證公司登記資本額辦法第3條
      第2款規定檢附相關文件憑辦。申言之，股東如欲以對公
      司之債權出資、抵繳股款而為「以債作股」行為，須出示
      債權抵繳股款明細表，並於明細表應載明股東姓名、債權
      發生之原因、日期、金額及抵繳股款之金額，經債權人同
      意簽名或蓋章，並檢附債權發生之主要證明文件等程序，
      本案增資程序並不符合前揭「會計師查核簽證公司登記資
      本額辦法」第3條，關於股東以貨幣債權抵繳股款之規定
      ，難認屬合法之「以債作股」行為，被告唐明良等人所為
      「以債作股」之辯解，顯然不實；況○○公司、○○公司之資
      產，應為全體公司債權人之總擔保，縱證人許明雄等人對
      上開2公司確有債權債務關係，仍不得未經其他債權人同
      意，逕用以償還最大股東即證人許明雄之債務，此應為具
      有會計師專業之被告唐明良所明知。且依○○公司、○○公司
      之有限公司變更登記表觀之，僅記載上開公司共計有3次
      現金增加資本額之情事，然就股本減少部分，即用以償還
      股東即證人許明雄之債務，即「股本減少明細」部分卻均
      記載為0，亦無其他償還股東債務之股本支出、減少明細
      之記載，此將使交易相對人誤認○○公司、○○公司已有實際
      收入前揭現金增資而增加資產，然此資產並未實際進入公
      司，而有使○○公司、○○公司逐漸空殼化並影響交易安全，
      難認無違反資本充實原則之情事等語。然查，○○公司、○○
      公司既實際上有如上所述之銀行存款（資產），即表示其
      應有相對應之負債（流動、非流負債或股東權益），而○○
      公司、○○公司既無其他負債，是證人許明雄證述上開存款
      是二公司多年來之盈餘及股東往來等情，應為可採。○○公
      司、○○公司與其股東即證人許明雄、蕭和美間之債權債務
      關係，即股東往來若係真實存在，被告唐明良建議證人許
      明雄一次或分次將股東往來返還予以股東，再辦理現金增
      資一節，或有規避股東以貨幣債權抵繳股款時之相關查核
      規範之嫌，然不能逕認係違反公司法第9條第1項所規範處
      罰之行為，已如前述。再本件○○公司、○○公司形式上係辦
      理「現金增資」，上開2公司償還股東往來時，亦非減少
      資本，故變更登記後之歷次有限公司變更登記表，其「本
      次資本減少明細」欄均記載為0元，並無何記載不實之情
      形。且此種變動方式，對於公司資本充實原則而言，並無
      影響，甚至可說是往有利方向發展；進而言之，在資產負
      債表上，此種作法是將股東往來（流動負債項目），轉化
      為公司資本（股東權益，同屬負債端），而股東往來為股
      東借款予公司之消費借貸契約，可能有利息負擔、清償期
      等；公司資本雖同屬負債端，然是無負擔（沒有利息）且
      沒有清償期，對公司而言可說是沒有成本的負債（對股東
      而言，股本擴張是否稀釋股東權益，是另一問題）。是檢
      察官公訴意旨認有使○○公司、○○公司逐漸空殼化並影響交
      易安全，難認無違反資本充實原則之情事等語，尚非可採
      。且本案亦查無其他積極證據足以證明被告唐明良明知○○
      公司、○○公司之股東即證人許明雄、蕭和美與上開2公司
      間，並無真實之股東往來關係，依罪疑唯輕及有疑唯利被
      告之原則，尚難認為被告唐明良建議證人許明雄以前述方
      式辦理現金增資變更資本額登記，與證人許明雄之間，具
      有共同違反公司法等犯行之犯意聯絡及行為分擔。
　　⒋另經本院依檢察官之聲請就被告唐明良辦理○○公司、○○公
      司前揭增資方式，是否違反會計師查核簽證公司登記資本
      額辦法之規定，與會計師之查核精神有違，並違反資本充
      實原則等事項函詢社團法人臺中市會計師公會，經該會函
      覆：「會計師資本簽證係依『會計師查核簽證公司登記資
      本額辦法』辦理，該辦法第7條規定『現金股款者：應查核
      股款繳縛情形，其有送存銀行者，應核對存款憑證』，若
      會計師於資本簽證時，有執行上開程序，即與規定相符。
      至於公司帳上的股東往來是否實在，累積虧損是否正確，
      於執行資本簽證時，依現行規定並不審核該科目，該科目
      是否正確，依商業會計法規定應由公司負責人自行負責。
      若公司帳上股東往來確實存在，以增資款償還股東往來，
      現行法律並無限制。」等情，有該會111年10月31日中市
      會字第1110629號函在卷可稽（見本院卷第97-99頁），亦
      即被告唐明良於辦理○○公司、○○公司上開增資資本簽證時
      ，因○○公司、○○公司所提出之股款繳款情形是銀行存款，
      依會計師查核簽證公司登記資本額辦法第7條規定，僅須
      查核是否有相對應之存款憑證即足；各該存款之資金來源
      ，或查核簽證後資金是否有返還股東或挪為他用，當非被
      告唐明良辦理○○公司、○○公司增資資本簽證時所應查核之
      義務，自難以○○公司、○○公司前揭辦理增資時之資金流向
      ，即遽認被告唐明良與證人許明雄間就檢察官起訴違反公
      司法等犯行，有犯意聯絡或行為分擔。
　　⒌綜上，○○公司實際上既有如上所述之銀行存款（資產），
      則亦應有相對應之負債（流動、非流負債或股東權益），
      且○○公司、○○公司既無其他負債，是證人許明雄證述上開
      存款是二公司多年來之盈餘分配及股東往來等情，應為可
      採，已如前述。而被告唐明良發現○○公司、○○公司上開存
      款未載入二公司之資產負債表，建議申請更正107年度之
      損益及稅額計算表、營利事業所得基本稅額申報表、資產
      負債表，將上開存款載入資產負債表資產端，並於負債端
      增加同額之股東往來，以平衡資產負債表；但其於辦理資
      產負債表更正時，未實際查核或檢視證人許明雄提出相關
      盈餘分配決議或股東往來之憑證，只是依據證人許明雄說
      明即據以全部當做股東往來辦理更正，其受託辦理更正資
      產負債表欠缺查核過程，縱有疏失之情，然與其後○○公司
      、○○公司辦理增資時所為資本查核簽證，為屬二事，尚難
      逕以之推論或證明被告唐明良明知○○公司、○○公司與證人
      許明雄間並無債權債務關係，主觀上有與證人許明雄共同
      違反公司法第9條第1項之未繳納股款罪嫌等犯行，有犯意
      聯絡。
六、本件檢察官所舉之證據，既不足以使本院形成被告有違反公
    司法第9條第1項前段之未繳納股款、商業會計法第71條第5
    款之利用不正方法致使財務報表發生不實結果及刑法第214
    條之使公務員登載不實等罪之心證，仍存有合理之懷疑，尚
    未達於通常一般之人均不致有所懷疑，而得確信其為真實之
    程度。本院在得依或應依職權調查證據之範圍內，復查無其
    他積極明確之證據，足以認定被告有檢察官所指違反公司法
    等罪行，自屬不能證明被告犯罪。原審因而為被告無罪之諭
    知，並無不當，檢察官上訴意旨仍認被告有上開犯行，指摘
    原判決不當，為無理由，應予駁回。
七、據上論斷，應依刑事訴訟法第368條，判決如主文。
本案經檢察官何宗霖提起公訴，檢察官葉芳如提起上訴，檢察官
王清杰到庭執行職務。
中　　華　　民　　國　　111 　年　　12　　月　　21　　日
            刑事第五庭  審判長法  官  張  智  雄
                              法  官  游  秀  雯
                              法  官  林  源  森
以上正本證明與原本無異。
檢察官如不服本判決應於收受送達後二十日內向本院提出上訴書
狀，惟須受刑事妥速審判法第9條第1項限制，其未敘述上訴之理
由者，並得於提起上訴後二十日內向本院補提理由書（均須按他
造當事人之人數附繕本）「切勿逕送上級法院」。因疫情而遲誤
不變期間，得向法院聲請回復原狀。
                              書記官  江  玉  萍

中　　華　　民　　國　　111 　年　　12　　月　　21　　日

附錄：
刑事妥速審判法第9條
除前條情形外，第二審法院維持第一審所為無罪判決，提起上訴
之理由，以下列事項為限：
一、判決所適用之法令牴觸憲法。
二、判決違背司法院解釋。
三、判決違背判例。
刑事訴訟法第377條至第379條、第393條第1款之規定，於前項案
件之審理，不適用之